【裁判字號】    97,上易,807
【裁判日期】    970522
【裁判案由】    偽造文書
【裁判全文】
臺灣高等法院刑事判決                 97年度上易字第807號
上  訴  人  臺灣板橋地方法院檢察署檢察官
被      告  丙○○（原名游藺遠）
上列上訴人因偽造文書案件，不服臺灣板橋地方法院96年度易字
第3144號，中華民國96年12月11日第一審判決（聲請簡易判決處
刑案號：臺灣板橋地方法院檢察署96年度偵字第16376 號），提
起上訴，本院判決如下：
    主  文
上訴駁回。
    理  由
一、公訴意旨略以：被告丙○○（原名游藺遠）為「正昇中古汽
    車商行」之業務員，於民國（下同）95年9 月7 日，將車牌
    號碼CN-8291 號自用小客車，出售予乙○○以及同行之真實
    姓名年籍不詳之某成年男子，並由乙○○代表簽訂契約。嗣
    於同年月14日許，該男子稱其與乙○○均不欲擔任車主，並
    交付甲○○之身分證正本，要求丙○○將車輛登記至甲○○
    名下，丙○○明知該男子非甲○○本人，仍將甲○○之身分
    證與上開車輛之車籍資料，交付專門代辦車籍過戶手續不知
    情之許月華（許月華涉嫌偽造文書部分，另為不起訴處分）
    ，於翌（15）日持之向臺北區監理所申請辦理過戶登記而行
    使之，使該管公務人員於此不實事項之書表上核章，登載於
    所掌管之公文書，並將原CN-8291 號車牌註銷，重新核發
    0852 -PD之車牌，足生損害於甲○○及監理機關車籍管理正
    確性。因認被告丙○○涉犯刑法第214 條之使公務員登載不
    實罪等語。
二、按犯罪事實應依證據認定之，無證據不得認定犯罪事實；不
    能證明被告犯罪者，應諭知無罪之判決，刑事訴訟法第154
    條第2 項、第301 條第1 項分別定有明文。且事實之認定應
    憑證據，如未能發現相當證據，或證據不足以證明，自不能
    以推測或擬制之方法，為裁判之基礎。認定不利於被告之事
    實，需依積極證據，茍積極證據不足為不利於被告事實之認
    定時，即應為有利於被告之認定，更不必有何有利之證據。
    又刑事訴訟上證明之資料，無論其為直接證據或間接證據，
    均須達於通常一般人均不致於有所懷疑，而得確信其為真實
    之程度，始得據為有罪之認定，若其關於被告是否犯罪之證
    明未能達此程度，而有合理性懷疑之存在，致使無從形成有
    罪之確信，根據「罪證有疑，利於被告」之證據法則，即不
    得遽為不利被告之認定，其以情況證據（即間接證據）斷罪
    時，尤須基於該證據在直接關係上所可證明之他項情況事實
    ，本乎推理作用足以確證被告有罪，方為合法，不得徒憑主
    觀上之推想，將一般經驗上有利被告之其他合理情況逕予排
    除（最高法院76年台上字第4986號、32年度上字第67號判例
    意旨可資參照）。
三、公訴人認被告丙○○涉有前開使公務員登載不實罪嫌，無非
    係以：（一）被告於警詢及偵查中之供述。（二）告訴人甲○○於警詢時之指述。（三）證人許月華於警詢及偵查中之
    證述，及證人黃碧堂、乙○○、張致綾於警詢中之證述。（
    四）交通部公路總局臺北區監理所96年5 月25日北監車字第
    0960031100號函、96年6 月8 日北監車字第0960032191號函
    、96年7 月27日北監車字第0960035708號函、臺北區監理所
    監理代辦人資料表。（五）汽車車籍查詢等件，為其主要論
    據。惟訊據被告丙○○堅詞否認有何使公務員登載不實之犯
    行，辯稱：伊係「正昇中古汽車商行」之業務員，客戶乙○○及其男友向伊購得車號CN-8291 號自用小客車（下稱系爭
    車輛），伊係應該男子之要求將系爭車輛登記予所指定之甲○○名下，伊不知該男子事先未得甲○○同意，伊僅單純幫
    忙辦理車輛過戶之事宜，並無與該不詳姓名之男子使公務員
    載不實之犯意及行為等語。經查：
（一）被告丙○○為「正昇中古汽車商行」之業務員，於95年9
      月7 日，將車牌號碼CN-8291 號自用小客車，出售予乙○○及同行之真實姓名年籍不詳綽號「阿猴」之成年男子，
      並由乙○○代表簽訂契約。嗣於同年月14日許，該綽號「
      阿猴」者稱其與乙○○均不欲擔任車主，並交付甲○○之
      身分證正本，要求將系爭車輛登記至甲○○名下，被告委
      請專門代辦車籍過戶手續之許月華，於翌（15）日持之向
      臺北區監理所申請辦理過戶登記，並將原CN-8291 號車牌
      註銷，重新核發0852-PD 之車牌等情，迭據被告於警詢及
      偵審時供述甚詳，核與證人即告訴人甲○○於警詢時之指
      述、證人許月華於警詢及偵查中之證述、證人黃碧堂、乙○○、張致綾於警詢中證述之情節相符，且有汽車買賣合
      約書、交通部公路總局臺北區監理所96年5 月25日北監車
      字第0960031100號函、96年6 月8 日北監車字第09600321
      91號函、96年7 月27日北監車字第0960035708號函、臺北
      區監理所監理代辦人資料表、汽車車籍查詢各1 紙等資料
      在卷可稽，固堪信為真實。惟本件應審究者在於被告應客
      戶之要求將系爭車輛登記予案外人甲○○名下，其是否知
      悉此登記事先未徵得甲○○之同意，而成立刑法第214 條
      之使公務員登載不實罪一節。
（二）按刑法第214 條之使公務員登載不實罪，係以明知為不實
      之事項，而使公務員登載於職務上所掌之公文書，為成立
      要件。所謂「明知」，係指刑法第13條第1 項之直接故意
      而言；至同條第2 項之間接故意，則不包括在內，如行為
      人僅有間接故意，自難論以上開使公務員登載不實罪（最
      高法院94年度台上字第4566號判決亦同此意旨）。查被告
      丙○○任職於「正昇中古汽車商行」擔任業務員，與購車
      者即證人乙○○及其男友「阿猴」素不相識，除據被告自
      承在卷外，並經證人乙○○於警詢時證述綦詳。是當該綽
      號「阿猴」之男子持案外人甲○○之身分證，要求將系爭
      車輛過戶登記在甲○○名下時，實難查悉甲○○與購車者
      之關係為何，更不知悉甲○○是否同意登記在其名下，故
      被告主觀上並無「明知」為不實之事項可言，自難該當刑
      法第214 條之構成要件。又依檢察官聲請簡易判決處刑書
      之記載，似認為本件購買者為乙○○及其男友「阿猴」，
      但登記者為「甲○○」，即屬不實。然車籍登記之目的在
      於監理機關能方便有效管理及查詢車輛之相關事項，車輛
      登記名義人與際實購車者或買賣契約締者，不需完全一致
      ，因此購買者將車輛登記予親屬或朋友名下，在社會上甚
      為常見，且並無任何法令加以禁止。又現代人們極注重個
      人隱私，法令既無規定車輛買賣契約締約者與登記名義人
      須同一人，則車輛銷售員為順利完成交易行為，避免遭受
      不必要之困擾，往往不會詢問購車者與登記名義人為何關
      係，是被告未予確實查證，尚不悖於社會常情。自不能因
      被告疏未向甲○○查證，即令被告負明知為不實事項而使
      公務員登載不實之罪責。
四、綜上所述，本件依公訴人所提之上開證據，尚不足為被告犯
    上揭使公務員登載不實罪之證明，仍有合理懷疑之存在，依
    「罪證有疑，利於被告」原則，尚不能僅以推測或擬制之方
    法為被告有罪之認定。此外，復查無其他積極證據足資證明
    被告有公訴人所指之上開行為，揆諸前揭說明，公訴人既不
    能證明被告犯罪，自應為被告無罪之諭知。
五、原審認不能證明被告犯罪，因而判決被告無罪，其認事用法
    ，並無違誤，檢察官上訴意旨，仍執前詞指摘原判決不當，
    並認原審未傳詢證人乙○○查證該綽號「阿猴」之男子之真
    實身分，實有應予調查之證據未予調查之違法云云，惟證人
    乙○○經本院傳訊並未到庭應訊，且縱其到庭作證僅能查明
    該綽號「阿猴」者之真實身分，但亦無法證明被告是否知悉
    系爭車輛登記未徵得甲○○同意等情，是檢察官之上訴，並
    無理由，應駁回之。
據上論斷，應依刑事訴訟法第368 條，判決如主文。
本案經檢察官羅榮乾到庭執行職務。
中    華    民    國    97    年    5     月    22    日
                  刑事第三庭審判長法  官  蔡秀雄
                                  法  官  許文章
                                  法  官  謝靜恒
以上正本證明與原本無異。
不得上訴。
                                  書記官  陳珮茹
中    華    民    國    97    年    5     月    22    日


司法院資訊處製作；財團法人民間司法改革基金會備份。
